---
title: "Clase 5: Ejercicios"
<<<<<<< HEAD
author: "Mara Olvera Carrillo"
=======
author: "Tu nombre aquí"
>>>>>>> c357dce70cdf3c06b79fa9c48400c95786adda48
date: "`r Sys.Date()`"
output:
  html_document:
    toc: true
    toc_float: true
    theme: flatly
    highlight: tango
---

```{r setup, include=FALSE}
knitr::opts_chunk$set(echo = TRUE, warning = FALSE, message = FALSE, comment = "##",
                      fig.width = 9, fig.height = 5)
```

```{r}
library(tidyverse)
library(rvest)
library(polite)
```

---

# La pregunta

¿Los países que más jugadores exportan al extranjero (en términos relativos a su población) son también los que mejor rinden en el Mundial?

Para responderla necesitas construir un indicador: **jugadores en el extranjero por millón de habitantes**. Los jugadores en el extranjero los tienes de Transfermarkt. La población la vas a scrapear de Wikipedia.

---

# Paso 1 — Datos de Transfermarkt

Ya hiciste este scraping en clase. Corre el código para tener `mundial_2026` disponible:

```{r}
url_tm <- "https://www.transfermarkt.es/weltmeisterschaft/teilnehmer/pokalwettbewerb/FIWC/saison_id/2025"

sesion <- bow(url_tm, user_agent = "Mozilla/5.0 (compatible; estudiante/1.0)")
pagina <- scrape(sesion)

tablas <- pagina %>%
  html_elements("table.items") %>%
  html_table()

limpiar_tabla_tm <- function(tabla) {
  tabla %>%
    janitor::clean_names() %>%
    select(
      pais            = club,
      plantilla       = club_2,
      edad_promedio   = plantilla,
<<<<<<< HEAD
      participaciones = oslash_edad,
=======
      participaciones = o_edad,
>>>>>>> c357dce70cdf3c06b79fa9c48400c95786adda48
      extranjero      = participaciones,
      valor_mercado   = en_el_extranjero,
      valor_promedio  = valor_de_mercado
    ) %>%
    mutate(pais = as.character(pais)) %>%
    filter(!is.na(pais), pais != "Club")
}

mundial_2026 <- bind_rows(
  limpiar_tabla_tm(tablas[[1]]),
  limpiar_tabla_tm(tablas[[2]])
) %>%
  mutate(
    extranjero = str_remove(extranjero, " %") %>%
                 str_replace(",", ".") %>%
                 as.numeric(),
    plantilla  = as.integer(plantilla)
  )

head(mundial_2026 %>% select(pais, plantilla, extranjero), 5)
```

---

# Paso 2 — Calcular jugadores en el extranjero

La columna `extranjero` es el **porcentaje** de jugadores que juegan fuera de su país. La columna `plantilla` es el tamaño de la plantilla (siempre 26 en un Mundial).

**Ejercicio 1.** Crea una columna `jugadores_extranjero` que sea el número absoluto de jugadores que juegan en ligas extranjeras. Guarda el resultado de vuelta en `mundial_2026`.

$$\text{jugadores\_extranjero} = \frac{\text{extranjero} \times \text{plantilla}}{100}$$

```{r}
<<<<<<< HEAD
mundial_2026 <- mundial_2026 %>% 
  mutate(jugadores_extranjero = extranjero*plantilla / 100)

head(mundial_2026) 
=======

>>>>>>> c357dce70cdf3c06b79fa9c48400c95786adda48
```

---

# Paso 3 — Scrapear la población de Wikipedia

## 3a — Descargar el HTML

```{r}
url_wiki <- "https://es.wikipedia.org/wiki/Anexo:Pa%C3%ADses_y_territorios_dependientes_por_poblaci%C3%B3n"
pagina_poblacion <- read_html(url_wiki)
```

## 3b — Encontrar la tabla

<<<<<<< HEAD
**Ejercicio 2.** Extrae todas las tablas de la página con `html_elements("table.wikitable")` y `html_table()`. Guárdalas en `tablas_pob`. ¿Cuántas hay?   Hay 5 tablas en la página

```{r}

tablas_pob <- pagina_poblacion %>%
  html_elements("table.wikitable") %>%
  html_table()

tablas_pob
=======
**Ejercicio 2.** Extrae todas las tablas de la página con `html_elements("table.wikitable")` y `html_table()`. Guárdalas en `tablas_pob`. ¿Cuántas hay?

```{r}

>>>>>>> c357dce70cdf3c06b79fa9c48400c95786adda48
```

## 3c — Explorar la estructura

**Ejercicio 3.** Imprime los nombres de columnas de la primera tabla con `names()`.

```{r}
<<<<<<< HEAD
colnames(tablas_pob[[1]])
=======

>>>>>>> c357dce70cdf3c06b79fa9c48400c95786adda48
```

## 3d — El problema del espacio especial

Antes de limpiar la población hay un problema técnico: los números vienen con un espacio especial de no separación (Unicode U+00A0) en vez del espacio normal. `"66 383 000"` parece tener espacios normales pero R no los reconoce al convertir a número.

Puedes verificarlo con:

```{r}
tablas_pob[[1]] %>%
  select(poblacion = `Proyecciónexponencialde lapoblaciónal1/7/2025[7]`) %>%
  filter(str_detect(poblacion, "66")) %>%
  pull(poblacion) %>%
  .[1] %>%
  utf8ToInt() %>%
  head(10)
# el número 160 = U+00A0 = espacio de no separación
```

Para quitarlos hay que usar `"\\s|\\u00A0"` en vez de solo `" "`.

<<<<<<< HEAD
```{r}
poblacion <- tablas_pob[[1]] %>%
  select(
    pais = `País (o territorio dependiente)`,
    poblacion = `Proyecciónexponencialde lapoblaciónal1/7/2025[7]`
  ) %>%
  mutate(
    poblacion = str_remove_all(poblacion, "\\s|\\u00A0"),
    poblacion = as.numeric(poblacion)
  )

poblacion
```


=======
>>>>>>> c357dce70cdf3c06b79fa9c48400c95786adda48
## 3e — El problema del nombre duplicado

Los nombres de países vienen duplicados en Wikipedia: `"Francia Francia"`, `"Brasil Brasil"`. La estrategia más robusta: buscar los nombres que ya tenemos (los 48 países del Mundial) **dentro** de la columna sucia de Wikipedia.

<<<<<<< HEAD

=======
>>>>>>> c357dce70cdf3c06b79fa9c48400c95786adda48
**Ejercicio 4.** El siguiente código limpia la tabla de población. Léelo con atención y escribe un comentario explicando qué hace cada parte:

```{r}
paises_mundial <- mundial_2026$pais

poblacion <- tablas_pob[[1]] %>%
  select(
    pais_wiki = `País (o territorio dependiente)`,
    poblacion = `Proyecciónexponencialde lapoblaciónal1/7/2025[7]`
  ) %>%
  mutate(
    # ¿qué hace esta línea?
    poblacion = str_remove_all(poblacion, "\\s|\\u00A0") %>% as.numeric(),

    # ¿qué hace map_chr aquí?
    pais = map_chr(pais_wiki, function(x) {
      # ¿qué hace esta línea?
      match <- paises_mundial[str_detect(x, fixed(paises_mundial))]
      # ¿por qué length(match) == 1 y no > 0?
      if (length(match) == 1) match else NA_character_
    })
  ) %>%
  filter(!is.na(pais), !is.na(poblacion)) %>%
  group_by(pais) %>%
  # ¿por qué slice_max y no slice_head?
  slice_max(poblacion, n = 1) %>%
  ungroup() %>%
  select(pais, poblacion)

nrow(poblacion)
```

*Escribe aquí tus comentarios explicando cada parte.*
<<<<<<< HEAD
la primera línea de "poblacion = str_remove_all(poblacion, "\\s|\\u00A0") %>% as.numeric()," tiene dos funciones principales: con el str_remove_all quita todos los espacios y los espacios especiales en la poblacion. Después, vuele la variable a una numérica.

La línea de "pais = map_chr(pais_wiki, function(x) {" recorre uno por uno los valores de pais_wiki, para después byscar coincidencias conlos paises dentro de paises_mundial con la linea de "match <- paises_mundial[str_detect(x, fixed(paises_mundial))]". Luego se hace usa el length match 1 para asegurar que solo exista una coincidencia exacta. También dentro de esta línea se pone que si no hay una coincidencia exacta, se pone un NA y se anula el valor.
se usa el filter para conservar solo las filas done el país y la población fueron encontradas. También se agrupa por país.
En la siguiente línea, se usa slice_max para elegir la población más grande. Se usa slice_max para asegurarnos de agarrar las filas con los valores más altos, ya que slice_head solo nos daría la primera, no necesariamente los valores más altos.

=======
>>>>>>> c357dce70cdf3c06b79fa9c48400c95786adda48

---

# Paso 4 — Casos especiales

**Ejercicio 5.** Usa `anti_join()` para ver qué países del Mundial no tienen pareja en `poblacion`. Completa el código:

```{r}
<<<<<<< HEAD
anti_join(mundial_2026, poblacion, by = "pais") %>% pull(pais)
=======
anti_join(mundial_2026, poblacion, by = "") %>% pull()
>>>>>>> c357dce70cdf3c06b79fa9c48400c95786adda48
```

Deberían faltar 4: **Inglaterra**, **Escocia**, **Chequia** y **Bosnia-Herzegovina**.

- **Inglaterra y Escocia** no aparecen porque Wikipedia las lista bajo "Reino Unido". Son naciones distintas con selecciones propias, así que usamos sus poblaciones reales.
- **Chequia** y **Bosnia-Herzegovina** sí están en Wikipedia pero con nombres distintos.

**Ejercicio 6.** Busca cómo aparecen Chequia y Bosnia-Herzegovina en la tabla de Wikipedia. Completa el filtro:

```{r}
tablas_pob[[1]] %>%
  select(pais_wiki = `País (o territorio dependiente)`) %>%
  filter(str_detect(pais_wiki, "Checa|Bosnia")) %>%
  pull(pais_wiki)
<<<<<<< HEAD

#No tuve que cambiar nada del código, al correrlo me dio los nombres de la manera que aparecen en wikipedia


=======
>>>>>>> c357dce70cdf3c06b79fa9c48400c95786adda48
```

Ahora completa los valores faltantes de Chequia y Bosnia-Herzegovina buscándolos en `tablas_pob[[1]]` con el mismo método que usaste arriba, y comenta qué hace cada línea del código:

```{r}
# completa la población de Chequia
pob_chequia <- tablas_pob[[1]] %>%
  select(
    pais_wiki = `País (o territorio dependiente)`,
    poblacion = `Proyecciónexponencialde lapoblaciónal1/7/2025[7]`
  ) %>%
  mutate(poblacion = str_remove_all(poblacion, "\\s|\\u00A0") %>% as.numeric()) %>%
<<<<<<< HEAD
  filter(str_detect(pais_wiki,"Checa")) %>%   # completa el filtro
=======
  filter(str_detect(pais_wiki, "")) %>%   # completa el filtro
>>>>>>> c357dce70cdf3c06b79fa9c48400c95786adda48
  slice_max(poblacion, n = 1) %>%
  pull(poblacion)

# completa la población de Bosnia-Herzegovina
pob_bosnia <- tablas_pob[[1]] %>%
  select(
    pais_wiki = `País (o territorio dependiente)`,
    poblacion = `Proyecciónexponencialde lapoblaciónal1/7/2025[7]`
  ) %>%
  mutate(poblacion = str_remove_all(poblacion, "\\s|\\u00A0") %>% as.numeric()) %>%
<<<<<<< HEAD
  filter(str_detect(pais_wiki, "Bosnia")) %>%   # completa el filtro
=======
  filter(str_detect(pais_wiki, "")) %>%   # completa el filtro
>>>>>>> c357dce70cdf3c06b79fa9c48400c95786adda48
  slice_max(poblacion, n = 1) %>%
  pull(poblacion)

# unir los 4 casos faltantes
faltantes <- tibble(
  pais      = c("Inglaterra", "Escocia", "Chequia",   "Bosnia-Herzegovina"),
  poblacion = c(56000000,     5500000,   pob_chequia, pob_bosnia)
)

# unir con la tabla principal y verificar
poblacion <- bind_rows(poblacion, faltantes)
<<<<<<< HEAD

=======
>>>>>>> c357dce70cdf3c06b79fa9c48400c95786adda48
anti_join(mundial_2026, poblacion, by = "pais") %>% pull(pais)
```

---

# Paso 5 — Unir y calcular el indicador

**Ejercicio 7.** Une `mundial_2026` con `poblacion` usando `left_join()`. Luego calcula el indicador y muestra el top 10:

$$\text{jugadores\_per\_capita} = \frac{\text{jugadores\_extranjero}}{\text{poblacion} / 1{,}000{,}000}$$

```{r}
<<<<<<< HEAD
datos_indicador <- mundial_2026 %>%
  left_join(poblacion, by = "pais")

head(datos_indicador,5)

datos_indicador <- datos_indicador %>%
  mutate(jugadores_per_capita = jugadores_extranjero/(poblacion/1000000))


datos_indicador %>%
  slice_max(jugadores_per_capita, n = 10) %>%
  select(pais, jugadores_per_capita)
=======

>>>>>>> c357dce70cdf3c06b79fa9c48400c95786adda48
```

---

# Paso 6 — Visualizar

**Ejercicio 8.** Haz una gráfica de barras horizontales con los 15 países con mayor indicador. Antes de escribir código, escribe:

- ¿Qué tipo de países esperas ver arriba del ranking: grandes o pequeños? ¿Por qué?
- ¿Tiene sentido económico que un país pequeño tenga un ratio más alto?

*Tu respuesta aquí.*
<<<<<<< HEAD
Esperaría ver países con una población más pequeña, ya que en el sentido únicamente estadístico, dos países podrían tener la misma cantidad de jugadores en el extranjero pero el de menor población tendría un indicador más alto.
```{r}

top_15 <- datos_indicador %>%
  slice_max(jugadores_per_capita, n = 15) %>%
  mutate(pais = fct_reorder(pais,jugadores_per_capita))  #saqué el fct_reorder de Copilot porque no me salía de otra manera 

ggplot(top_15, aes(x = jugadores_per_capita, y = pais)) + 
  geom_col()

#Ahora con mejor diseño

top15_jg_per_capita <- datos_indicador %>%
  slice_max(jugadores_per_capita, n = 15) %>%
  mutate(
    pais = fct_reorder(pais, jugadores_per_capita)
  )

ggplot(top15_jg_per_capita,
       aes(x = jugadores_per_capita, y = pais)) +
  geom_col(fill = "#5F9EA0") +
  labs(
    title = "Países con mas jugadores en el extranjero relativo a población",
    x = "Indicador: Jugadores por millón de habitantes",
    y = "País"
  ) +
  theme(plot.title = element_text(size = 12))

=======

```{r}

>>>>>>> c357dce70cdf3c06b79fa9c48400c95786adda48
```


