---
title: "Clase 3: Ejercicios"
author: "Mara Olvera Carrillo"
date: "`r Sys.Date()`"
output:
  html_document:
    toc: true
    toc_float: true
    theme: flatly
    highlight: tango
---

```{r setup, include=FALSE}
knitr::opts_chunk$set(echo = TRUE, warning = FALSE, message = FALSE, comment = "##")
```

```{r}
library(tidyverse)
library(broom)
```

Trabajamos con los mismos datos de FRED de la clase. Asegúrate de que el archivo `datos/fred_macro.csv` esté en la misma carpeta que este `.Rmd`.

```{r}
macro <- read_csv("fred_macro.csv") %>%
  mutate(fecha = as.Date(fecha))
```

---

# Parte 1 — Limpieza y preparación

**Ejercicio 1.** Verifica cuántos `NA` hay en cada columna.

```{r}
macro %>%
  summarise(across(everything(), ~ sum(is.na(.))))
```

**Ejercicio 2.** Crea las siguientes columnas nuevas en `macro` y guarda el resultado de vuelta en `macro`:

- `tasa_lag1`: tasa de interés del mes anterior (`lag` de 1 periodo)
- `desempleo_lag1`: desempleo del mes anterior
- `crisis`: variable dummy que sea `TRUE` si el desempleo supera 7.5%

```{r}
macro <- macro %>%
  mutate(
    tasa_lag1 = lag(inflacion, 1),
    desempleo_lag1 = lag(desempleo, 1),
    crisis       = desempleo > 7.5
  )

head(macro, )
```

**Ejercicio 3.** Filtra solo las filas del período 2008–2012 y guárdalas en un objeto llamado `crisis_financiera`. ¿Cuántas observaciones tiene?

```{r}
crisis_financiera <- macro %>% filter(fecha >= as.Date("2008-01-01")& fecha <= as.Date("2012-12-01"))
crisis_financiera
```

---

# Parte 2 — Exploración visual

**Ejercicio 4.** Grafica las tres series (`desempleo`, `inflacion`, `tasa_interes`) en paneles separados usando `facet_wrap`. Los datos deben estar en formato largo antes de graficar.

```{r}
macro %>%
  select(fecha, desempleo, inflacion, tasa_interes) %>%
  pivot_longer(-fecha, names_to = "serie", values_to = "valor") %>%
  ggplot(aes(x = fecha, y = valor)) +
  geom_line() +
  facet_wrap(~ serie, scales = "free_y") +
  labs(
    title = "Series macroeconómicas",
    x = "Fecha",
    y = "Valor"
  )

```

**Ejercicio 5.** Haz un gráfico de dispersión de `desempleo` (eje x) vs `tasa_interes` (eje y). Colorea los puntos por `crisis` y agrega una línea de regresión con `geom_smooth(method = "lm")`.

```{r}
macro %>%
  ggplot(aes(x = desempleo, y = tasa_interes)) +
  geom_point(aes(color = crisis), alpha = 0.5) +
  geom_smooth(method = "lm", se = TRUE, color = "firebrick") +
  scale_color_manual(values = c("FALSE" = "steelblue", "TRUE" = "orange"),
                     labels = c("Normal", "Crisis")) +
  labs(title = "Desempleo vs tasa de interés",
       x = "Desempleo (%)", y = "Tasa de interés (%)",
       color = NULL) +
  theme_minimal()
```

¿Qué relación observas entre desempleo y tasa de interés? ¿Tiene sentido económicamente?

*Tu interpretación aquí.*
Primeramente, debemos aclarar que no podríamos decir realmente que es una relación causal por los outliers y el hecho de que se ve en la gráfica la poca capacidad de explicación de la regresión que explica la tasa de interés con la tasa de desempleo. Sin embargo, si encontramos una relación, particularmente en tiempos de crisis. Esto sí tiene sentido económico, ya que cuando el país se enfrenta a tasas altas de desempleo en tiempos de crisis, el banco central reducirá las tasas de interés para intentar estimular la economía y aumentar el empleo.


---

# Parte 3 — Regresión simple

**Ejercicio 6.** Estima una regresión simple de `tasa_interes` sobre `inflacion`. Guárdala en `modelo_simple`.

```{r}
modelo_simple <- modelo <- lm(tasa_interes ~ inflacion,
             data = macro)
summary(modelo_simple)
```

**Ejercicio 7.** Usa `summary()` para ver los resultados e interpreta:
- ¿El coeficiente de `inflacion` es significativo?
- ¿Cuánta variación explica el modelo?
- ¿El signo del coeficiente tiene sentido económico?

```{r}
summary(modelo_simple)
```

*Tu interpretación aquí.*
El coeficiente de inflación es ligeramente significativo. El modelo explica alrededor del 0.019% de la variación.
En cuanto al signo positivo del coeficiente, esto coincide con la teoría económica. La inflación es justamente lo que intenta controlar el banco central, utilizando la tasa de interés como herramienta principal para hacerlo. Cuando se observa una alta inflación, el banco buscará controlarla elevando las tasas de interés para encarecer créditos, disminuir la inversión y el gasto, y disminuir la demanda en general.  Esto para eliminar presiones al alza de los precios. 
---

# Parte 4 — Regresión múltiple

**Ejercicio 8.** Estima tres modelos anidados y guárdalos en `m1`, `m2`, `m3`:

- `m1`: `tasa_interes ~ desempleo`
- `m2`: `tasa_interes ~ desempleo + inflacion`
- `m3`: `tasa_interes ~ desempleo + inflacion + tasa_lag1`

```{r}
m1 <- lm(tasa_interes ~ desempleo,                              data = macro)
m2 <- lm(tasa_interes ~ desempleo + inflacion,                  data = macro)
m3 <- lm(tasa_interes ~ desempleo + inflacion + tasa_lag1, data = macro)
```


**Ejercicio 9.** Compara los tres modelos usando `glance()` y `bind_rows()`. ¿Cuál tiene mejor $R^2$ ajustado? ¿Cuál tiene el AIC más bajo?

```{r}
list(m1, m2, m3) %>%
  map(glance) %>%
  bind_rows(.id = "modelo") %>%
  select(modelo, r.squared, adj.r.squared, AIC)
```

*Tu interpretación aquí.*
El modelo 3 es el que tiene el mejor R ajustado, y también tiene el AIC más bajo. Esta combinación lo haría el mejor modelo de estos 3.

**Ejercicio 10.** Toma tu mejor modelo del ejercicio anterior y usa `tidy()` para ver los coeficientes. Filtra solo los significativos al 5%.

```{r}
tidy(m3) %>%
  filter(p.value < 0.05)
```

---

# Parte 5 — Diagnósticos

**Ejercicio 11.** Con `augment()`, haz el gráfico de residuales vs valores ajustados de `m3`. ¿Ves algún patrón problemático?

```{r}
augment(m3) %>%
  ggplot(aes(x = .fitted, y = .resid)) +
  geom_point(alpha = 0.6) +
  geom_hline(yintercept = 0, linetype = "dashed", color = "red") +
  labs(
    title = "Residuales vs valores ajustados",
    x = "Valores ajustados",
    y = "Residuales"
  ) +
  theme_minimal()

```

*Tu interpretación aquí.*
En este caso, querríamos que las observaciones tuvieran una distribución que tuviera el 0 en medio, pero aquí vemos que las observaciones se aglomeran mucho más en los negativos.

**Ejercicio 12.** Grafica los residuales de `m3` en el tiempo. Para hacerlo, necesitas agregar la columna `fecha` al resultado de `augment()`. Usa `drop_na()` antes de hacer `augment()` para evitar problemas con los rezagos.

```{r}

macro_limpio <- macro %>%
  drop_na(tasa_lag1)

m3 <- lm(tasa_interes ~ desempleo + inflacion + tasa_lag1,
  data = macro_limpio)

augment(m3) %>%
  mutate(fecha = macro_limpio$fecha) %>%
  ggplot(aes(x = fecha, y = .resid)) +
  geom_line(color = "steelblue") +
  geom_hline(yintercept = 0, linetype = "dashed", color = "red") +
  labs(
    title = "Residuales del modelo m3 en el tiempo",
    x = "Fecha",
    y = "Residual"
  ) +
  theme_minimal()

```

¿Los residuales muestran algún patrón persistente a lo largo del tiempo?

*Tu interpretación aquí.*
Aquí no vemos una distribución aleatoria alrededor de 0, por lo que hay problemas con el modelo. Son mayormente positivos antes de 2010 y negativos después de este (a excepción de mediados de 2020, probablemente por la sorpresa que implicó la pandemia). El patrón más claro es que los valores van disminuyendo mientras avanza el tiempo.

---

# Parte 6 — Período de crisis (opcional, para quien termine antes)

**Ejercicio 13.** Estima el mismo modelo `m3` pero usando solo las observaciones del período de crisis financiera (`crisis_financiera` del Ejercicio 3). Compara los coeficientes con los del modelo completo. ¿Cambia la relación durante la crisis?



```{r}
m3_crisis <- lm(tasa_interes~ desempleo + inflacion + tasa_lag1,
  data = crisis_financiera
)
summary(m3_crisis)


comparacion <- bind_rows(
  tidy(m3) %>% mutate(modelo = "Completo"),
  tidy(m3_crisis) %>% mutate(modelo = "Crisis")
)

comparacion

```
