---
title: "Clase 2: Ejercicios"
author: "Mara Olvera Carrillo"
date: "`r Sys.Date()`"
output:
  html_document:
    toc: true
    toc_float: true
    theme: flatly
    highlight: tango
---

```{r setup, include=FALSE}
knitr::opts_chunk$set(echo = TRUE, warning = FALSE, message = FALSE, comment = "##")
```

```{r}
library(tidyverse)
```

Completa los chunks de código. Cuando termines, haz **Knit** y verifica que todo corra sin errores antes de entregar.
Este es un texto de prueba 
---

# Datos: una tienda de ropa en línea

Trabajamos con pedidos de una tienda de ropa con envíos a tres ciudades. Cada fila es un pedido.

```{r}
set.seed(55)

n <- 50

pedidos <- data.frame(
  ciudad    = sample(c("CDMX", "Guadalajara", "Monterrey"), n, replace = TRUE),
  categoria = sample(c("Playeras", "Pantalones", "Zapatos", "Accesorios"), n, replace = TRUE),
  metodo_pago = sample(c("Tarjeta", "Transferencia", "Efectivo"), n, replace = TRUE),
  precio    = round(runif(n, min = 150, max = 1800), 0),
  unidades  = sample(1:4, n, replace = TRUE)
)

head(pedidos, 10)
```

---

# Parte 1 — `filter()`

**Ejercicio 1.** Filtra solo los pedidos hechos en Guadalajara.

```{r}
pedidos %>% filter(ciudad == "Guadalajara")
```

**Ejercicio 2.** Filtra los pedidos pagados con Tarjeta o Transferencia (usa `%in%`).

```{r}
pedidos %>%
  filter(metodo_pago %in% c("Tarjeta", "Transferencia"))
```

**Ejercicio 3.** Filtra los pedidos con precio mayor a 1000 **y** más de 2 unidades.

```{r}
pedidos %>% filter(precio > 1000 & unidades > 2)
```

---

# Parte 2 — `select()`

**Ejercicio 4.** Selecciona solo las columnas `ciudad`, `categoria` y `precio`.

```{r}
pedidos %>% select (ciudad,categoria,precio)
```

**Ejercicio 5.** Selecciona todas las columnas excepto `metodo_pago`.

```{r}
pedidos %>% select(-metodo_pago)
```

---

# Parte 3 — Encadenar `filter` y `select`

**Ejercicio 6.** ¿Cuál fue el pedido más caro hecho en Monterrey? Muestra solo `categoria` y `precio`.

```{r}
pedidos %>%
  filter(ciudad == "Monterrey") %>%
  filter (precio == max(precio)) %>%
  select(categoria,precio)
```

**Ejercicio 7.** ¿Cuál fue el pedido más barato pagado en Efectivo? Muestra `ciudad`, `categoria` y `precio`.

```{r}
pedidos %>%
  filter(metodo_pago == "Efectivo") %>%
  filter (precio == min(precio)) %>%
  select(ciudad,categoria,precio)
```

---

# Parte 4 — `mutate()`

**Ejercicio 8.** Crea una columna `ingreso` que sea `precio * unidades`. Guarda el resultado de vuelta en `pedidos`.

```{r}
pedidos <- pedidos %>%
  mutate(ingreso = precio * unidades)

head(pedidos)
```

**Ejercicio 9.** Crea una columna `pedido_grande` que sea `TRUE` si `ingreso` es mayor a 2000.

```{r}
pedidos <- pedidos %>%
  mutate(pedido_grande = ingreso > 2000)

head(pedidos)
```

---

# Parte 5 — `group_by()` + `summarise()`

**Ejercicio 10.** Para cada ciudad, calcula el ingreso total, el ingreso promedio por pedido, y el número de pedidos.

```{r}
pedidos %>%
  group_by(ciudad) %>%
  summarise(
    ingreso_total=sum(ingreso),
    ingreso_promedio=mean(ingreso),
    n_pedidos = n()
  )
```

**Ejercicio 11.** Para cada categoría, calcula cuántas unidades se vendieron en total (suma de `unidades`).

```{r}
pedidos %>%
  group_by(categoria) %>%
  summarise(
    unidades_total=sum(unidades)
  )
```

**Ejercicio 12.** Agrupa por `ciudad` y `metodo_pago` al mismo tiempo, y calcula el ingreso total de cada combinación.

```{r}
resumen_ciudad_metodo <- pedidos %>%
  group_by(ciudad,metodo_pago) %>%
  summarise(
    ingreso_total=sum(ingreso)
  )
head(resumen_ciudad_metodo)
```

---

# Parte 6 — Pivotar

**Ejercicio 13.** Usando el resultado del Ejercicio 12, pivotea la tabla a formato ancho: una fila por ciudad, una columna por método de pago, con el ingreso total como valor. Rellena los huecos con 0.

```{r}
resumen_ciudad_metodo %>%
  pivot_wider(
    names_from = metodo_pago,
    values_from = ingreso_total,
    values_fill = 0
  )
```

---

# Parte 7 — Todo junto

**Ejercicio 14.** ¿Cuál es la categoría más vendida (por ingreso) en cada ciudad? Construye la cadena completa: agrupa por ciudad y categoría, suma el ingreso, vuelve a agrupar por ciudad, filtra el máximo de cada grupo, y muestra solo `ciudad`, `categoria` e `ingreso`.

```{r}
pedidos %>%
  group_by(ciudad, categoria) %>%                   
  summarise(ingreso = sum(ingreso)) %>%            
  group_by(ciudad) %>%                             
  filter(ingreso == max(ingreso)) %>%             
  select(ciudad, categoria, ingreso)               
```

